臺灣嘉義地方法院刑事判決　　　　九十六年度訴字第二○五號
公　訴　人　臺灣嘉義地方法院檢察署檢察官
被　　　告　乙○○
　　　　　　　　　　生）
　　　　　　　　　　號
選任辯護人　吳秋永律師（財團法人法律扶助基金會律師）
上列被告因詐欺等案件，經檢察官聲請以簡易判決處刑（九十五
年度偵續字第一七號），因本院認不得逕以簡易判決處刑，改依
通常程序審理，判決如下：
    主  文
乙○○無罪。
    理  由
一、聲請簡易判決處刑意旨以：被告乙○○為清償其未婚夫即證
    人丙○○積欠告訴人甲○○之新臺幣（下同）約三百八十七
    萬四千元之債務，乃於民國九十二年間，簽發面額二十萬元
    之支票十八紙及面額十萬元之支票一紙，金額共三百七十萬
    元之支票十九紙（發票日在九十三年一月三十日至九十四年
    七月三十日間，每月一紙）欲交告訴人抵償上開債務，因告
    訴人另要求上開支票須經債務人即證人丙○○背書其始願接
    受，被告明知未經證人丙○○之同意，乃於同年八月間，擅
    自偽造證人丙○○之署押而背書於上開支票後，持至址設嘉
    義市○○路之「富盛當鋪」，交與不知情之告訴人而行使之
    ，足以生損害於證人丙○○及告訴人。告訴人因而陷於錯誤
    ，乃收受上開支票以充抵證人丙○○所積欠之債務同時返還
    證人丙○○前所偽造之相關本票及客戶資料（含客戶身分證
    影本、車輛讓渡書等物）與被告，並與被告簽訂切結書一紙
    。嗣上開支票經告訴人提示均不獲兌現，並對證人丙○○提
    出告訴，證人丙○○到庭應訊後，始查知上情，因認被告涉
    犯刑法第二百十六條、第二百十條之行使偽造私文書罪及第
    三百三十九條第一項之詐欺取財罪云云。
二、按犯罪事實應依證據認定之，無證據不得認定犯罪事實；不
    能證明被告犯罪者，應諭知無罪之判決，刑事訴訟法第一百
    五十四條第二項、第三百零一條第一項分別定有明文。又事
    實之認定，應憑證據，如未能發現相當證據，或證據不足以
    證明，自不能以推測或擬制之方法，為裁判基礎，且認定犯
    罪事實所憑之證據，雖不以直接證據為限，間接證據亦包括
    在內，然而無論直接證據或間接證據，其為訴訟上之證明，
    須於通常一般之人均不致有所懷疑，而得確信其為真實之程
    度者，始得據為有罪之認定，倘其證明尚未達到此一程度，
    而有合理懷疑存在，無從使事實審法院得有罪之確信時，即
    應諭知被告無罪之判決（最高法院四十年臺上字第八六號、
    七十六年臺上字第四九八六號判例可資參照）。次按，刑法
    上所謂偽造署押，係指未經他人之授權或同意，而擅自簽署
    他人之姓名或劃押（包括以他人之名義按捺指印之情形）者
    而言。而刑法第二百十條之偽造私文書罪，則以無製作權人
    ，擅自以他人之名義製作內容不實之文書為其要件。茍若已
    得他人之同意，而簽署他人之姓名或劃押（含按捺指印）；
    或與他人勾串，冒用他人之名義製作文書，縱令所載內容不
    實，亦與偽造署押或偽造私文書罪之構成要件有間，自不能
    遽依上開罪名相繩（最高法院九十三年度臺上字第二○五七
    號刑事判決意旨參照）。又按刑法第三百三十九條第一項之
    詐欺罪，係以意圖為自己或第三人不法之所有，以詐術使人
    陷於錯誤，將本人或第三人之物交付為構成要件，如未使用
    詐術使人陷於錯誤，自不得以詐欺罪相繩。所謂以詐術使人
    交付，必係被詐欺人因其詐術而陷於錯誤，始為相當，若其
    所用方法，不能認為詐術，亦不致使人陷於錯誤，即不構成
    本罪（最高法院四十六年臺上字第二六○號判例參照），是
    行為人如係事後因其他因素無法如期給付，乃民事上債務不
    履行之問題，除有積極證據足認其於取得財物之初即心存不
    法所有之意圖者外，要難以嗣後之給付遲延即遽認其涉犯詐
    欺罪名。
三、公訴人認被告涉有刑法第二百十六條、第二百十條之行使偽
    造私文書罪及第三百三十九條第一項之詐欺取財罪嫌，無非
    係以被告於偵查中之自白、告訴人於偵查中之指訴及支票影
    本十九紙、切結書一紙為其主要論據。訊據被告固不否認代
    證人丙○○與告訴人處理債務，並於九十二年八月間簽發上
    開支票及簽立上開切結書與告訴人，且上開支票均未兌現等
    情，惟堅決否認有何行使偽造私文書及詐欺取財犯行，辯稱
    ：當時係證人丙○○向伊借票以清償於告訴人處之呆帳，伊
    即簽發上開支票與告訴人，而當時伊與證人丙○○在嘉義市
    ○○路經營「富祥專業汽車美容」，加上其他收入，確有能
    力支付上開票款，惟上開汽車美容店於九十二年十月二十八
    日發生火災燒燬，始致無法支付上開票款。又伊於本院當庭
    檢視卷附上開支票影本，確認其中十八紙支票背面之背書係
    證人丙○○之簽名，伊與證人丙○○認識十幾年，認得係證
    人丙○○簽名之字跡無誤，至另一紙支票背面註明「梁代」
    之背書有，則係由伊代證人丙○○背書等語。
四、經查：
（一）證人丙○○於九十三年三月二十二日警詢時業已坦承曾在
      上開支票背面背書（參見警卷第二頁、第三頁），且經比
      對上開支票之背面證人丙○○之簽名，除其中一紙註明「
      梁代」之支票背面證人丙○○簽名之字跡顯然不同外，其
      餘之十八紙支票背面證人丙○○之簽名字跡、筆韻顯然相
      同，應係由同一人所簽；再將該十八紙支票背面證人丙○
      ○之簽名，與上開九十三年三月二十二日警詢筆錄內證人
      丙○○之親筆簽名二枚（參見警卷第一頁、第四頁）詳細
      比對結果，其寫法、筆韻、體態、字形筆順、字跡結構亦
      幾乎相同，尤其是「游」字之部首、「方」、「子」及「
      勝」字之「月」、「力」等部分之特徵、筆順、筆勢、轉
      折、勾勒方式及其神韻皆屬相似，亦堪認係同一人所為，
      足認證人丙○○上揭警詢之陳述屬實，該十八紙支票背面
      之背書，均係由證人丙○○親自簽名無誤。至另一紙註明
      「梁代」之支票背面證人丙○○之簽名，被告坦承為其所
      簽，且與上開切結書上被告代證人丙○○簽名之字跡、筆
      韻相仿，堪認確為被告所簽無疑。而被告當時與證人丙○
      ○為同居關係，係受證人丙○○之託與告訴人處理債務糾
      紛，始簽發上開支票之情，業據被告供述、證人丙○○及
      告訴人陳述明確（參見警卷第二頁至第三頁、第十頁至第
      十一頁、偵卷第三十三頁），證人丙○○亦曾於偵查中陳
      稱：上開支票係由被告代理伊背書（參見偵卷第一四八頁
      ），是堪認被告於上開註明「梁代」之支票背面簽證人丙
      ○○之名，確係經證人丙○○之同意，且被告亦同時在旁
      註明「梁代」以免他人誤認，自與偽造私文書之構成要件
      有間。
（二）被告固曾於九十五年五月十二日起之數度偵訊時，自白上
      開十九紙支票背面證人丙○○之背書係伊所簽，甚至未經
      證人丙○○之同意云云，證人丙○○亦曾於九十三年十二
      月二十七日之偵查時否認曾在上開支票背面背書（參見偵
      卷第一四八頁）。然查，上開支票均係於九十二年八月間
      所簽發，而被告前於較接近簽發支票時之九十三年三月間
      警詢時，並未曾供稱為證人丙○○簽名背書（參見警卷第
      九頁至第十二頁），證人丙○○當時於警詢時亦陳稱係由
      伊簽名背書等語明確，參以上開支票非但為數不少，且其
      中確實混有部分證人丙○○本人背書及部分被告經證人丙
      ○○同意而背書之支票，並於簽發後即交付告訴人而脫離
      自己之管領，自難苛求被告及證人丙○○於一、二年後，
      就當時究係由證人丙○○親自簽名背書或係被告經證人丙
      ○○同意而簽名背書之細節仍記憶清晰，是渠等於一、二
      年後接受偵訊時，應係因時間經過久遠，致記憶消退而混
      淆，誤認當時係由被告代證人丙○○在上開全部支票背面
      簽名背書，始為上開自白及陳述，實則被告僅在其中一紙
      支票背面經證人丙○○同意而簽名背書，其餘十八紙支票
      則均為證人丙○○親自簽名背書，已如上述，被告亦於本
      院當庭檢視上開支票影本後，確認其中十八紙支票背面之
      背書係證人丙○○之簽名（參見本院嘉簡卷第二十頁），
      是被告上開於偵查中之自白及證人丙○○前揭警詢之陳述
      ，均與事實不符，自無法採為不利被告之認定。至告訴人
      基於被告上開於偵訊時之自白及證人丙○○前揭警詢陳述
      ，遽指被告未經證人丙○○之同意，即在上開支票背面簽
      丙○○之名云云，亦與事實不符而不足採為不利被告認定
      。
（三）上開支票中之十八紙背面之背書，既均係由證人丙○○親
      自簽名，另一紙註明「梁代」之支票背面證人丙○○之簽
      名，亦為被告經證人丙○○之同意而代為簽名背書，且被
      告亦同時在旁註明「梁代」以免他人誤認，是上開支票之
      背書並無何偽造之處，被告交付上開支票與告訴人，自亦
      無施用詐術可言。又上開汽車美容店確係由被告與證人丙
      ○○共同經營之情，業據證人即蔡瑞祥於偵查中證述明確
      （參見偵續卷第一二七頁）；而觀之被告簽發與告訴人，
      亦即被告向嘉義市第一信用合作社（現為板信商業銀行股
      份有限公司）申請開戶使用之帳號：二四○八七－一號帳
      戶之票據交換紀錄，自開戶日起每月均有累計數十萬元甚
      至高達百萬元之交易紀錄，可知被告原非無支付每月二十
      萬元票款之能力，此有該銀行檢送之交易明細在卷可稽（
      參見偵續卷第九十五頁至第一○五頁）；再參以告訴人自
      承經營當鋪行業（參見偵卷第五頁），則依其專業，應曾
      對被告進行徵信，或已有相當理由相信，以被告當時之經
      濟狀況，應有能力支付每月二十萬元之票款，始可能願接
      受被告以簽發上開支票及切結書之方式，換取告訴人原保
      有對證人丙○○之債權相關憑證資料，是被告辯稱其於簽
      發上開支票當時，確有能力支付票款等語，應堪採信。另
      被告辯稱上開汽車美容店於九十二年十月二十八日因火災
      而燒燬之情，亦經本院函查屬實，有嘉義市消防局九十六
      年二月十六日嘉市消調字第○九六○○○一八三三號函暨
      檢送之火災原因調查報告書一份附本院卷可憑，亦堪認被
      告所稱發票後因所經營之汽車美容店燒燬，始致無法支付
      上開票款等語屬實。
五、綜上所述，本件被告雖於偵訊中自白偽造私文書，然其係因
    時間經過已久，記憶有所消退而混淆、誤認所致，實則上開
    支票中之十八紙係由證人丙○○本人簽名背書，另紙註明「
    梁代」之支票則係經證人丙○○之同意而代為簽名背書，是
    被告並無未經他人之授權或同意，而擅自簽署他人姓名之情
    形，其交付上開支票與告訴人，亦無何施用詐術可言，且其
    當時應有支付上開票款之能力，至其事後因其他因素無法如
    期給付，乃民事上債務不履行之問題，自不得以此遽認被告
    於交付上開支票之初存有詐欺取財之主觀犯意。至到庭實行
    公訴之檢察官聲請將上開簽名筆跡送請鑑定及傳喚證人丙○
    ○、告訴人到庭作證云云，惟上開註明「梁代」之背書，被
    告已坦承為其所簽，另十八紙支票背面「丙○○」之簽名與
    證人丙○○本人之簽名字跡相同，且證人丙○○亦坦承有簽
    名背書，核無再將上開簽名筆跡送鑑定之必要；又本件被告
    並無未經證人丙○○同意而偽簽姓名之情已明，而證人丙○
    ○是否曾同意被告以證人丙○○之名背書，乃其同居二人間
    之事，告訴人應非無時無刻均跟隨在其二人之身旁傾聽彼此
    交談之話語，是縱告訴人到庭亦無法證明證人丙○○未曾表
    示同意，自亦無傳喚證人丙○○及告訴人到庭作證之必要。
    此外，復查無其他相關證據足資證明被告有何檢察官所指之
    犯行，基於無罪推定原則，自應為被告無罪之諭知。
據上論斷，應依刑事訴訟法第四百五十二條、第三百零一條第一
項，判決如主文。
本案經檢察官邱美英到庭執行職務。
中　　華　　民　　國　九十六　年　　六　　月　　八　　日
                  刑事第四庭  審判長  法　官　蔡憲德
                                      法　官　王慧娟
                  　　　　　　　      法　官　吳育霖
上列正本證明與原本無異。
檢察官如不服本判決，應於判決送達後10日內向本院提出上訴狀
（應附繕本）。告訴人或被害人如對於本判決不服者，應具備理
由請求檢察官上訴，其上訴期間之計算係以檢察官收受判決正本
之日期為準。
中　　華　　民　　國　九十六　年　　六　　月　　八　　日
                                      書記官  林美芳
